【裁判字號】    89,上易,34
【裁判日期】    890128
【裁判案由】    偽造文書等
【裁判全文】
臺灣高等法院刑事判決                              八十九年度上易字第三四號
    被      告  乙○○
右上訴人因偽造文書等案件，不服臺灣士林地方法院八十五年度易字第一四號，中華
民國八十八年八月十日第一審判決（起訴案號：臺灣士林地方法院檢察署八十四年度
偵字第二七八五號）提起上訴，本院判決如左：
    主  文
原判決撤銷。
乙○○共同意圖為自己不法之所有，以詐術使人將本人之物交付，處有期徒刑捌月，
緩刑肆年。
    事  實
一、緣陳春在台北市○○區○○路二五二號開設服飾店，並僱用乙○○為店員，陳春
    於八十二年一月五日，自任會首召募新台幣（下同）三萬元之民間互助會，會員
    連會首共計四十一會，約定每月五日開標，並每逢三、六、九、十二月於該月二
    十日加標一次，每次以投標金額最高者得標，會期自該日起至八十四年七月五日
    結束（即附表編號一），該會並均由陳春向其未得標之會員，按標金收集會款交
    予得標會員。乙○○明知陳春因投資不動產遭逢經濟不景氣，資金週轉困難，為
    償還債務，竟與其意圖為自己不法之所有，基於共同之犯意聯絡，於八十三年二
    月五日，由乙○○出面代理主持開標，利用活會會員未到場投標之機會，向活會
    會員佯稱會員其兄郭志成（父姓吳，從母姓），以七千五百元利息，標得會款（
    未寫標單），致郭志成（詐欺郭志成部分未據告訴）及其他活會會員不疑有詐，
    而詐標得會款計五十一萬七千五百元（不含郭志成會款），交予陳春使用。嗣陳
    春（業經本院八十五年上訴字第三九Ｏ五號案件判處有期徒刑一年十月確定）於
    八十二年三、四月間宣告倒會，僅交付郭志成六萬元，庚○○其他活會會員始知
    受騙。
二、案經庚○○、己○○、丙○○、壬○○、丁○○、甲○○、林梅央、戊○○、丑
    ○○、子○○、寅○○○、癸○○等人訴由法務部調查局臺北市調查站移送臺灣
    士林地方法院檢察署檢察官偵查起訴。
    理  由
一、訊據被告乙○○坦承因其受僱於陳春，陳春未在店內時，偶而代陳春主持開標、
    收取會款，惟矢口否認與陳春有共同冒標詐欺會員之犯行，辯稱：伊標會之前有
    打電話向伊兄郭志成借標，郭志成未答應，亦未反對，伊以為他已同意云云。
二、惟查，郭志成遭被告乙○○與陳春共同冒標等情，業據該會員郭志成先後於同案
    共犯陳春偽造文書等案件之一、二審審判（原審八十四年自字第一六七號、本院
    八十五年上訴字第三九０五號）時到庭陳述：平日會款均由我太太辛○○代理等
    語。其妻即被告之兄嫂陳淑麗於該案亦結證：我一直繳活會錢，八十三年端午節
    時，被告陳春來我家要我們自八十三年二月五日退出互助會，但未告訴我已冒標
    ，我有同意退出，被告後來出具五十萬元借據作為補償，後來只拿六萬元（每月
    三萬元），餘款仍末獲清償，迄今我妹乙○○未告訴我要標我的會等語。而共犯
    陳春於該案件審理時亦不否認郭志成已為死會之事實，並陳稱：郭志成是其妹乙
    ○○標走，當時係由乙○○主持開標等語，再郭志成在該案復證稱：我事先未獲
    乙○○知會，事後也未拿到錢，一直到八十三年端午節上午時，被告乙○○及吳
    之丈夫胡益洲、陳春共三人來我家，伊三人說有會員被冒標，頂多一、二會被冒
    標，希望我與藍靜媛退出互助會等語，另證人辛○○於本案原審仍到庭證稱：郭
    志成還是活會，是事後才知道被乙○○標走等語，此有上開判決書及筆錄在卷可
    稽（見原審一卷第三五０頁及反面、第三八八至三九一頁），按郭志成及陳淑麗
    為被告之兄嫂，誼屬至親，衡情要非若有其事，當不致為不利於被告之證言，其
    等證言，應可採信。足證被告確有與陳春基於犯意聯絡，共同冒標郭志成之會款
    ，被告所辯，不足採信，犯行堪以認定。其請求再傳訊其兄郭志成，本院認無必
    要。
二、核被告乙○○所為，係犯刑法第三百三十九條第一項之詐欺罪，被告與陳春之間
    ，有犯意聯絡及行為分擔，為共同正犯。被告冒用郭志成名義標取會款，同時使
    多數活會會員受騙而交付會款，係以一行為侵害數法益，而觸犯數詐欺罪名，應
    依想像競合犯之規定，從詐欺一罪處斷（公訴人於起訴事實業有記載，應係漏引
    刑法第五十五條），又郭志成為被告之兄，已如前述，依刑法第三百四十三條規
    定須告訴乃論，郭志成未據告訴，公訴人予起訴，本應諭知不受理，然既與前揭
    起訴部分有一行為觸犯數罪名之想像競合犯關係，故不另諭知不受理。原審據而
    論科，固非無見，惟查，被告於八十三年二月五日冒用郭志成名義詐標，該次是
    第十八會，扣除十七會死會及未據告訴之其兄郭志成一會，僅剩下二十三會活會
    ，是被告以七千五百元利息得標，應計向活會會員（郭志成除外）詐得五十一萬
    七千五百元（按死會會員因有按期繳會款之義務，故會首冒標，其詐欺對象，僅
    限於未得標之會員，對已得標會員，無詐欺可言，最高法院八十六年度台上字第
    四八三五號判決參照），乃原判決竟認定被告共詐得一百零二萬七千五百元，自
    有違誤，被告上訴，否認犯罪，雖無理由，但原判決既有可議，自應撤銷改判，
    爰審酌被告之犯罪動機、目的、手段、對被害人所生之損害及犯罪後之態度等一
    切情狀，量處如主文所示之刑。又被告以前未曾受有期徒刑之宣告，有本院被告
    全國前案紀錄表在卷可稽，且此次冒標之會款係全由陳春拿去使用，有陳春事後
    出具給郭志成之借據可憑，被告經此次教訓，當知警惕，料無再犯之虞，另被告
    有一稚兒甫於八十六年七月十日出生，迄今尚未滿三歲，極須被告照料，有出生
    證明書在卷可稽（見原審二卷第二十六頁），故本院認以暫不執行其宣告刑為適
    當，爰併宣告緩刑四年，以勵自新，並觀後效。
三、公訴意旨另略以：被告乙○○復與陳春共同於陳春擔任附表編號二、三、四會首
    之互助會，由被告出面，及被告自己所招攬附表編號五之互助會，偽造標單，標
    得會款，致使該等會其他活會會員不疑有詐，均按期繳交會款，以及被告於上開
    附表編號一所示冒用郭志成名義冒標時，亦有偽造標單，因該被告又涉有詐欺及
    偽造文書罪嫌云云。惟訊據被告乙○○堅決否認有與陳春共同填寫標單冒標附表
    編號二、三、四互助會之情事，並辯稱：告訴人指稱附表編號五之互助會之係由
    伊招攬擔任會首，並非由陳春以伊名義招會，該會尚有活會三十二位，死會除會
    首外，其餘為韓太太（即韓莊秀錦，目前因互助會詐欺案件經原審通緝中）、龍
    太太（即謝月榮）、劉淑芬、邱玉（即謝月松）、蔡麗英（由其出養之妹吳麗芳
    全權處理蔡麗英繳付會款及標會）等人分別於八十二年十一月一日、同年十二月
    一日、八十三年一月一日、同年二月一日、同年三月一日，分別以四千五百元、
    三千五百元、四千二百元、四千五百元、三千八百元標取，上開會員均已支付不
    能，並無冒標，又附表編號一之互助會，伊用伊兄郭志成名義標會時，因活會會
    員均未到場，故並未正式填寫標單等語，經查：陳春主持前開互助會之競標，多
    係利用會員未到場投標之機會，佯稱係某會員得標，並未正式填寫標單等情，業
    據陳春於其被訴偽造文書等案件中供承綦詳，此有本院八十五年度上訴字第三九
    ０五號案卷在卷可稽，該案判決復認定除冒標郭志成外，均係由陳春一人獨自所
    冒標（係利用會員未到場投標之機會，佯稱係某會員得標，並未正式填寫標單）
    ，而關於冒標郭志成部分，則係由被告出面代理主持開標而冒標，但亦係利用會
    員未到場投標之機會，佯稱係某會員得標，亦未正式填寫標單，亦有該案判決書
    在卷可稽，另附表編號五中死會之龍太太（即謝月榮）、蔡麗英，確由謝月榮、
    吳麗芳等人分別標得，業據證人謝月榮、吳麗芳於原審結證屬實，其餘之韓莊秀
    錦、劉淑芬、謝月松雖經原審傳訊未到，然告訴人己○○於原審陳稱：附表編號
    五之會首為乙○○，乙○○向其招會，韓太太（即韓莊秀錦）、劉淑芬均確實有
    標得該會等語（原審八十五年十一月十四日筆錄）、另謝月松未到庭，然亦不足
    以證明被告確有冒標之情事，此外復查無其他證據足以證明被告有公訴人上開所
    指之詐欺及偽造文書犯行，被告此部分犯罪，應尚屬不能證明，惟公訴意旨認此
    部分與前開有罪部分別有連續或牽連關係，屬裁判上一罪，故均不另為無罪之諭
    知。
四、至告訴人子○○於原審另指稱：被告於八十二年十月間向其（由子○○以丑○○
    之名義出借）借款六十萬元，言明八十三年五月二十日償還，惟迄今仍未清償，
    認被告此行為亦涉有詐欺罪嫌云云，惟告訴人子○○始終未能證明被告如何施用
    詐術使其陷於錯誤而出借，尚難僅因被告到期未能償還，即遽認被告詐欺，又縱
    令告訴人子○○此部分之指訴屬實，然此部分之犯罪時間被告乙○○與前述犯罪
    之時間八十三年二月五日，相隔已達四個月之久，時間已難認有緊接之情形，再
    者，此部分原因係借款，與上述之互助會，原因不同，亦難認係被告有出於概括
    犯意而為之，而為本案起訴效力所及，附此敘明。
據上論斷，應依刑事訴訟法第三百六十九條第一項前段、第三百六十四條、第二百九
十九條第一項前段、刑法第二十八條、第三百三十九條第一項、第五十五條、第七十
四條第一款、罰金罰鍰提高標準條例第一條前段，判決如主文。
本案經檢察官蔡日昇到庭執行職務。
中     華     民     國     八十九   年       一      月     二十八     日
                              臺灣高等法院刑事第十二庭
                                  審判長法  官  劉  景  星
                                        法  官  陳  志  洋
                                        法  官  陳  博  志
右正本證明與原本無異。
檢察官如不服本判決應於收受送達後十日內向本院提出上訴書狀，其未敘述上訴之理
由者並得於提起上訴後十日內向本院補提理由書（均須按他造當事人之人數附繕本）
。
                                        書記官  徐  秋  鎂
中     華     民     國     八十九   年       一      月     三十一     日
附錄：本判決論罪科刑法條全文
刑法第三百三十九條
意圖為自己或第三人不法之所有，以詐術使人將本人或第三人之物交付者，處五年以
下有期徒刑、拘役或科或併科一千元以下罰金。
以前項方法得財產上不法之利益或使第三人得之者亦同。
前二項之未遂犯罰之。


司法院資訊處製作；財團法人民間司法改革基金會備份。
